【裁判字號】    90,再易,31
【裁判日期】    900717
【裁判案由】    返還不當得利
【裁判全文】
臺灣高等法院民事裁定  九十年度再易字第三一號
      再審原告    偉強股份有限公司
      法定代理人  林黃春美
      代  理  人  謝慶鐘
右再審原告與再審被告乙○○、甲○○等間返還不當得利事件，對於中華民國八十一
年九月十四日本院八十一年度上字第四六二號判決，提起再審之訴，並對中華民國九
十年二月二十七日本院八十九年度再易字第六十七號裁定，聲請再審，本院裁定如左
：
      主    文
再審之訴及再審之聲請均駁回。
再審訴訟費用及聲請訴訟費用均由再審原告負擔。
      理    由
一、本件聲請再審及再審之訴意旨略以：
    (一)再審裁判文書理由項上，應記載審酌原確定終局判決有無判決錯誤部分，並非
      由法官依自由心證－自行創造的事實及理由，亦非可由法院自己憑想像要如何
      寫裁判書，再審裁判文書依法乃應遵守「當事人進行主義原則」，以再審原告
      提出再審書狀上所主張之攻擊及防禦方法之意見及法律上之意見，做出法律審
      三點對論，論列之法律上具體對論：第一點：當事人主張再審理由之具體要旨
      論列。第二點：原確定判決、原再審裁判論及心證見解，法律上之理由，包括
      認定事實所適用法規之基礎理由。第三點：本次再審裁判理由書就上揭兩點相
      互對抗之理由。本件原再審裁判屢次僅使用判例及法條，均未提出本造具體重
      要論旨具體審核，有遺漏再審原告重要具體之再審主張，而未能具體說明就有
      何不適用法規致影響裁判之情形，原裁判違背法律審裁判要旨，未將本造（即
      再審原告）所提出之書狀論及再審重要爭執點之具體理由，即屬於無法瞭解所
      謂「顯然影響裁判者」或「對於裁判顯無影響者」之具體斷定理由，顯屬違背
      法律裁判。
    (二)關於「再審理由」，係單獨指本次應主張攻擊或防禦上次裁判錯誤之理由，而
      需在書狀上自述－原確定裁判是否有「確定裁判消極不適用法規，顯然影響裁
      判者，若有者，應許當事人對之提起再審之訴」。反之「確定裁定消極不適用
      法規，對於裁判顯無影響者，自不得據為再審之理由」。原裁判指稱：按取捨
      證據認定事實，原屬於事實審法院之之職權，故適用法規顯有錯誤，並未包括
      漏未斟酌證據，及認定事實錯誤之情形。即違反消極不適用法規「顯然影響裁
      判者」，自有民事訴訟法第四百九十六條第一項第一款所定適用法規顯有錯誤
      之範圍，應許當事人對之提起再審之訴。
    (三)原裁判關於再審原告指摘：（Ａ）前裁判及原確定判決，均違背給付之訴，判
      決主文必須原告－蔡女及接受原告轉讓債權之人－廖女，於本案辯論終決之前
      出讓人（原告－蔡女）及受讓人（第三人－廖女），兩人之間其中一人手上執
      有債權存在，始有給付之訴可勝訴。本件確定判決被告主張原告－蔡女轉讓給
      廖女之債權，再審原告主張上訴人（即蔡金貴）於八十一年九月一日與廖林碧
      蓉共同聯名致函再審原告表示：上訴人等願將本件訴訟中（金額）返還不當得
      利之訴訟中之債權（全部）新台幣二○四、七二○元，本息讓與廖林碧蓉．．
      ．並謂－至再審原告另謂上訴人所為上開轉讓通知，即係放棄本件債權之訴訟
      上利益之主張等云云，尤非有據等語，再審原告亦僅得對於該二人（即指：蔡
      女、廖女兩人）個人之債分別主張抵銷，而不得就該二人對其（即再審原告）
      所負債務之總和，對上訴人主張籠統抵銷等語，以此作為判決基礎，此項判斷
      屬於積極的適用法規顯然影響裁判者－即屬於裁判適用法規錯誤。另前裁判及
      原確定判決，均違合夥人應負公同共有連帶責任，判決理由書必須按照本造所
      提出攻擊或防禦方法之意見及所主張法律上之意見，即違反民法第六百六十七
      條合夥之意義，消極不適用法規裁判，構成適用法規錯誤，至為明顯。
    (四)再審原告聲明不服原（前）再審裁判及原確定判決，提起聲請再審之理由如下
      ：
      本件前八十九年度再易字第六十七號民事裁定理由書，曲解再審原告主張，
        兼消極不適用法規裁判錯誤，原確定判決亦同。
      再審原告所主張再審之訴訟，應合併原始終局確定判決一併審理，再審之訴
        是連貫的，原裁判顯有適用法規裁判錯誤。
      原裁判指摘：再審原告對於司法院大法官會議決議第二五六號解釋令有所誤
        解。又指明僅能再審在此前最後一次裁判未逾越三十日不變期間內提出書狀
        ，其餘均逾越裁判後送達三十日以上者，概不能再審。惟查：假如原裁判所
        云無錯誤者，每位法官每次庭審裁判，均遺落一部當事人提出之重要爭執要
        旨，再審十次後，每次遺漏一些，壹次一點點遺漏，最後案情未平反，重要
        爭執已一點點亦不存在原裁判，這種最後裁判均不留爭執重點在裁判書上，
        再審原告就無爭執要旨之重點可言，不成為免再審之爭執？原裁判顯然誤解
        法律條文規定及大法官如上會議解釋之意旨，則有適用法規錯誤，至為明顯
        。
      原裁判指稱：按取捨證據認定事實，原屬於事實審法院之職權，故適用法規
        顯有錯誤，並未包括漏未斟酌證據，及認定事實錯誤之情形，即違反七十一
        年十一月五日司法院大法官會議釋字第一七七號解釋令：消極不適用法規「
        顯然影響裁判者」，自有民事訴訟法第四百九十六條第一項第一款所定適用
        法規顯有錯誤之範圍，應許當事人對之提起再審之訴。
      原裁判指稱：關於廖女及蔡女合夥買得（拍定）系爭標的物在地政機關登記
        財產各二分之一，核與民法第六百六十八條合夥財產應全體合夥人公同共有
        之規定不合。原裁判未具體論及法律上正、反面之差異，亦未論列爭執重點
        之法律上意見，僅如批公文書式的如上作為裁判基礎，顯有適用法規裁判錯
        誤。
      原裁判指稱：廖女及蔡女自七十三年起，至八十一年間，前後經過八、九年
        間訴訟，起訴、聲請假扣押、聲請假執行、提領假執行款，提存擔保金．．
        ．此種行為，不少於五十次，甚至一百次，渠兩人均合一不分比率，亦無分
        金額，僅書立兩人為起訴人或聲請人、公同提存人共有擔保金，原裁判認為
        蔡金貴、廖林碧蓉等兩人並非合夥人之事實。以上爭執原裁判認為法院行使
        職權範圍內，其認定事實均無錯誤。惟查：原確定判決及原裁判關於本造（
        再審原告）書狀上重要之主張：蔡金貴於八十一年九月一日假藉伊兩人非合
        夥人，轉讓受本造第一次確定判決七十六年六月五日強制執行所領得款項，
        其中二分之一，等於全部均變成廖女所有，渠所主張蔡女（原告）所有之債
        權，伊願將債權（所有權）轉給廖林碧蓉名下用來抵銷廖女實際欠本造同一
        確定終局判決（八十一台上八一○號）執行名義相抵銷後，原本案反訴對造
        敗訴之金額，因此而消滅，本件原始確定判決辯論時-本件原告（蔡女）及
        債權受讓人（廖女）之債權，均於同時消滅，姑不論渠兩人是否合夥人，因
        轉讓後與本造債權抵銷，原告（蔡女）及受讓人（廖女）已無債權存在，本
        件屬於－給付之訴（返還不當得利，亦屬於給付之訴之一種），既無債權存
        在，原確定判決焉可在主文上判命本造再給付－因抵銷已消滅之債權金額，
        原裁判顯屬適用法規判決錯誤，至為明顯。
      原裁判另指原確定判決並未違反證據法則、論理法則及經驗法則，無裁判錯
        誤。惟原裁判既未按照再審原告上述具體論列－如何構成違反證據法則、論
        理法則及經驗法則，而單獨使用批公文式，泛指無違反法規裁判，即喪失判
        決要領，顯有適用法規裁判錯誤，至為明顯。
      再審原告撰狀人謝經理，自七十二年以前就聘請專人教授，如何才能符合民
        事訴訟法再審書狀撰狀方法，每次均按三點論列（三方面）對論之法律審方
        法作成再審書狀，本公司並培養五位董事之子弟唸國立法學院畢業，其中兩
        位取得法學學士，三位取得法學碩士，且均考取律師資格領得證照，本公司
        焉有僅泛指原確定判決錯誤及原裁定有遺漏再審原告重要具體之再審主張，
        而未能具體說明就有何不適用法規致影響裁判之情形可言。原裁判違背法律
        審裁判要旨，未將再審原告所提出之書狀論及再審重要爭執重點之具體理由
        ，即屬於「顯然影響裁判者」或「對於裁判顯無影響者」之具體斷定理由，
        係無法從法律上查明原裁判之裁判文書－是否有做出具體裁判之理由。
      原裁判指稱：按民事訴訟法第四百九十六條第一項第十一款規定：「為判決
        基礎之民事判決，．．．依其後之確定裁判已變更者」，係指本件原確定判
        決基礎理由，指迨至八十一年九月十四日本案（八十一上四六二號）確定終
        局判決，蔡女或廖林碧蓉尚有債權金額新台幣壹拾玖萬貳仟貳佰玖拾肆元存
        在命再審原告給付，與台灣台北地方法院八十三年度北簡民字第四三五六號
        判決，暨同院八十四年度簡上字第一八七號確定終局判決－斷定基礎理由，
        自八十一年九月一日蔡女及廖女聯名以存證信函通知轉讓日起用來抵銷同一
        （八十一台上八一○號）本造（再審原告）執有之債權執行名義者，廖女尚
        不足償返本造執有的債權額，則台灣台北地方法院如上判決基礎理由，與本
        件再審法院八十一年度上字第四六二號原確定判決主文記載債權額，顯有巨
        大之差異，原裁判認定事實及適用法規均有裁判錯誤，殊為明顯。
      再審原告使用前大法官楊建華先生著作『法學解釋恆定原則，僅用來補充訴
        訟法之程序－債權轉讓當事人人格不因此而喪失訴權，得繼續訴訟而已，但
        給付之訴必須原告（蔡女）或受讓債權人（廖女）其中一人手上留有此項債
        權金額存在，否則乃應依實體法判決給付之訴原告敗訴，這項證據並非僅學
        說，而是實體法判決，自得提起作為再審之理由。
      本件按法規，因債權轉讓後即抵銷，而使債權消滅，在辯論庭之前已消滅，
        與法規及經驗法則不符時，即屬於法有違。原再審裁定違背法規裁判，再審
        原告提起本件再審之訴訟，自屬適法，且有理由。
      原確定判決及原再審裁判，均未按照再審原告如前揭及后開所陳，依恆定原
        則，必須具備債權若不存在於原起訴當事人手上者，必須存在於受讓債權人
        廖林碧蓉的手上，本件如上證明債權既不存在於對造手上，亦不存在於其合
        夥人廖林碧蓉手上，則無訴權法律關係存在。又台北簡易庭以八十三年度北
        簡民字第四三五六號判決，暨台灣台北地方法院民事庭八十四年度簡上字第
        一八七號確定判決，均釋明廖林碧蓉迄今將八十一年上字第四六二號判決前
        承受轉讓金額，對造轉讓與廖林碧蓉用來與本造抵銷債務後，尚不足清償七
        三訴五三八號至八十一年度台上字第八一○號確定終局判決，原本案歷經共
        九個年度之訴訟費用，再審原告亦可以：為判決基礎之民事判決及其他裁判
        ，依期後之確定裁判已變更者，得以再審之訴對於確定判決聲明不服，作為
        再審之法定理由。
    (五)綜上，原再審裁判及原確定判決，均不適用法規判決，構成適用法規顯有錯誤
      ，暨本造在前本件訴訟主張所涉及之法律見解具有原則上之重要性判決錯誤部
      分，違反證據法則、經驗法則及論理法則．．．為判決等等，均屬於適用法規
      錯誤及為判決基礎之民事判決依其後之確定裁判已變更，得以再審之訴。及當
      事人發現未經斟酌之證物或得使用該證物者，但以如經斟酌可受較有利益之裁
      判．．．等等，前審均未列入判決理由書上作成得心證之理由，亦未交付當事
      人，本次提起再審之訴及聲請再審，提出再審之期間，再審程序，及再審理由
      及關於再審理由並遵守不變期間之證據等語。
二、查，再審原告與再審被告乙○○、甲○○等（即蔡金貴之承受訴訟人）間請求返
    還不當得利事件，經本院八十一年度上字第四六二號確定判決，主文為：「(一)原
    判決關於駁回上訴人（即蔡金貴）後開第二項之訴部分及命其負擔訴訟費用之裁
    判均廢棄。(二)被上訴人（即再審原告）應給付上訴人（即蔡金貴）新台幣十九萬
    二千二百九十四元及自七十六年六月六日起至清償日止按年息百分之五計算之利
    息。(三)其於上訴駁回。」，再審原告不服，提起再審之訴，經本院於八十二年三
    月三十日以八十一年度再易字第三十一號判決「再審之訴駁回」，再審原告不服
    ，再提起再審之訴，經本院於八十二年十二月六日以八十二年度再易字第十二號
    判決「再審之訴駁回」，再審原告不服，再提起再審之訴，經本院於八十三年三
    月二十八日以八十三年度再易字第二號判決「再審之訴駁回」，再審原告不服，
    再提起再審之訴，經本院於八十三年八月十五日以以八十三年度再易字第一四號
    判決「再審之訴駁回」，再審原告不服，再提起再審之訴，經本院於八十四年一
    月十七日以八十三年度再易字第二三號判決「再審之訴駁回」，再審原告不服，
    再提起再審之訴，經本院於八十四年六月五日以八十四年度再易字第三號判決「
    再審之訴駁回」，再審原告不服，再提起再審之訴，經本院於八十五年五月七日
    以八十四年度再易字第一四號判決「再審之訴駁回」，再審原告不服，再提起再
    審之訴，經本院於八十五年六月十五日以八十五年度再易字第一九號判決「再審
    之訴駁回」，再審原告不服，再提起再審之訴，經本院於八十五年九月二十日以
    八十五年度再易字第二三號判決及裁定「再審之訴駁回」，再審原告不服，再提
    起再審之訴及聲請再審，經本院於八十六年五月三十一日以八十五年度再易字第
    三三號判決「再審之訴及再審之聲請均駁回」，再審原告不服，再提起再審之訴
    ，經本院於八十七年八月三十一日以八十六年度再易字第二三號判決「再審之訴
    駁回」，再審原告不服，再提起再審之訴，經本院於八十七年十二月二十八日以
    八十七年度再易字第四一號判決「再審之訴駁回」，再審原告不服，再提起再審
    之訴，經本院於八十八年五月三十一日以八十八年度再易字第六號裁定「再審之
    訴駁回」，再審原告不服，聲請再審，經本院於八十八年六月二十九日以八十八
    年度再易字第十九號裁定「再審之聲請駁回」，再審原告不服，聲請再審，經本
    院於八十八年十一月二十九日以八十八年度再易字第二十八號裁定「再審之訴駁
    回」，再審原告不服，提起再審之訴及聲請再審，經本院於八十九年四月二十九
    日以八十八年度再易字第四十九號裁定「再審之訴及聲請均駁回」，再審原告不
    服，再提起再審之訴及聲請再審，經本院於八十九年六月十二日以八十九年度再
    易字第四十四號裁定「再審之訴及再審之聲請均駁回」，再審原告不服，再提起
    再審之訴及聲請再審，經本院於九十年二月二十七日以八十九年度再易字第六十
    七號裁定「再審之訴及再審之聲請均駁回」，再審原告不服，再提起本件再審之
    訴及聲請再審，以上均有本院判決及裁定可稽（影本均附於本院卷），合先敘明
    。
三、關於對本院八十一年度上字第四六二號判決（下稱第四六二號確定判決）提起再
    審之訴部分：
    按提起民事再審之訴，應自判決確定時起三十日之不變期間內提起。前項期間，
    自判決確定時起算，但再審之理由知悉在後者，自知悉時起算，此觀民事訴訟法
    第五百條第一項及第二項規定自明。本院第四六二號確定判決於八十一年九月十
    四日宣示判決，於八十一年十月七日送達，已經本院調閱該卷核閱屬實，而該事
    件訴訟標的價額為新臺幣十九萬二千二百九十四元，依當時民事訴訟法規定，其
    上訴利益未逾銀元十萬元，不得上訴第三審，應於宣示時確定，而再審原告於八
    十一年十月七日收受判決，亦有送達回證可按，如上開確定判決記載事由有法定
    再審理由，再審原告於收受判決時，即已知悉。詎遲至九十年三月二十八日始提
    起本件再審之訴，又未說明有其他再審理由知悉在後情事，依上說明，自非合法
    。
四、關於對本院八十九年度再易字第六十七號裁定（下稱第六十七號確定裁定）聲請
    再審部分：
    (一)本件再審原告對第六十七號確定裁定聲請再審，係以：伊於前再審程序聲請對
      本院八十九年度再易字第四四號確定裁定（下稱第四四號確定裁定）再審，於
      聲請狀內業已具體指摘該裁定適用法規顯有錯誤之具體理由，原確定裁定以伊
      未表明再審事由，而駁回其再審之聲請，於法有違，又伊自第四六二號判決確
      定時起，即提起再審，並對其後駁回再審裁判一併聲請再審，要無違誤再審不
      變期間可言，第六十七號裁定謂伊對第四四號確定裁定前之各該裁判，超逾再
      審不變期間，亦有未合云云，為其論據。
    (二)查，再審原告自第四六二號確定判決受一部敗訴判決確定後，即持續對該判決
      及其後各該駁回其再審之訴及再審聲請之裁定聲明不服。其於第六七號確定裁
      定之前再審程序係對於第四四號確定裁定不服，於第四四號確定裁定再審程序
      係對本院八十八年度再易字第四九號確定裁定（下稱第四九號確定裁定）不服
      ，而於第四九號確定裁定之再審程序則係對本院八十八年度再易字第二八號確
      定裁定（下稱第二八號確定裁定）不服，其於第二八號確定裁定之前再審程序
      係對於第十九號確定裁定（下稱第十九確定裁定）不服，於第十九號確定裁定
      再審程序係對本院八十八年度再易字第六號確定裁定（下稱第六號確定裁定）
      不服，而於第六號確定裁定之再審程序則係對本院八十七年度再易字第四一號
      確定判決（下稱第四一號確定判決）提起再審之訴。再審原告於各該再審程序
      均主張：依大法官會議釋字第二五六號解釋提起再審之訴。再審原告於各該再
      審程序均主張：依大法官會議釋字第二五六號解釋，伊於第四六二號確定判決
      送達後即持續對該判決及其後各該駁回其再審之訴及再審聲請之裁定聲明不服
      ，應無逾越再審不變期間情事等語。惟對同一判決提起再審之訴，現行法雖無
      次數限制，但所提起再審程序有否逾期，是否合法，仍應就所提起之再審之訴
      個別認定，再審原告前開主張，對大法官會議釋字第二五六號解釋尚有誤解。
      第六號確定裁定以降各再審裁定，指稱最近一次再審裁定外，再審原告就在前
      裁判提起再審之訴或聲請再審，均已逾三十日不變期間，即無不當。再審原告
      執前詞指摘第六十七號確定裁定認其再審逾期部分為不當，並無理由。
    (三)次查，再審原告於第六號確定裁定再審程序係以第四一號確定判決：(一)未依照
      民事訴訟法第二百二十二條、第二百二十六條規定將關於攻擊或防禦及得心證
      之理由記明於判決理由項下，有不適用法規之違法；(二)再審被告乙○○、甲○
      ○之被繼承人蔡金貴與訴外人廖林碧蓉自七十三年四月起至八十一年間與再審
      原告訴訟，不論訴之聲明、附帶上訴聲明、聲請假扣押或假執行、領取執行款
      、提存擔保物及領取擔保金，均未聲明各別比率，且法院歷來判決亦命蔡金貴
      、廖林碧蓉共同負擔訴訟費用，足見兩人係合夥，四十一號確定判決認定渠兩
      人並非合夥，違反民法第六百八十一條至六百八十三條明文規定，適用法規顯
      有錯誤；(三)未斟酌再審原告提出楊建華大法官論著之證物，而此項證物可使再
      審原告受有利判決；(四)臺灣臺北地方法院八十四年度簡上字第一八七號確定判
      決（下稱第一八七號確定判決）與同院八十三年度北簡民字第四三五六號判決
      ，均認定廖林碧蓉受讓蔡金貴如第四六二確定判決所示債權尚不足清償廖林碧
      蓉應賠償再審原告之損害及訴訟費用，足見蔡金貴對再審原告並無債權，再審
      原告提出第一八七號確定判決，將可獲有利判決，且第四六二號判決已因一八
      七號確定判決變更，再審原告亦得以之為再審理由；(五)蔡金貴將其對再審原告
      之債權讓與廖林碧蓉，經再審原告於四六二號判決審理時為扺銷抗辯，依民法
      第三百三十四條、第三百三十五條規定，其債權已經消滅，蔡金貴既無債權，
      應受敗訴判決，四六二號判決為其勝訴判決，乃違反上開民法規定及民事訴訟
      法第二百四十九條第一項第六款、第七款當事人恆定原則、第四百條第二項抵
      銷既判力規定，及當事人發現未經斟酌之證物或得使用該證物者，但以如經斟
      酌可受較有利益之裁判．．．等等，前審均未列入判決理由書上作成得心證之
      理由，亦未交付當事人云云，為其聲請再審之理由。經查：
      按民事訴訟法第四百九十六條第一項第一款所謂適用法規顯有錯誤，乃指原
        確定判決所積極的適用法規，或消極的不適用法規而言。按取捨證據認定事
        實，原屬事實審法院之職權，故所謂適用法規顯有錯誤，並不包括漏未斟酌
        証據，及認定事實錯誤之情形在內，最高法院六十三年台再字第八八０號判
        例可資參照。第四一號確定判決已依民事訴訟法第二百二十二條、第二百二
        十六條規定將關於攻擊或防禦及得心證之理由記明於判決理由項下，有其判
        決可按，並無再審原告所述有未說明得心證理由之情形。
      又合夥，係指二人以上互約出資以共同經營事業之契約，經核第四六二號確
        定判決，以蔡金貴與訴外人廖林碧蓉固係共同標買坐落嘉義縣大林鎮○○段
        八七○地號土地六筆及其上建物門牌號碼嘉義縣中正路三九七號房屋，應有
        部分各半，登記為各二分之一，有不動產權利移轉登書及建物登記簿謄本附
        於該卷可稽，為再審原告所不否認之事實。而其與廖林碧蓉亦非以合夥地位
        提起該訴，亦從未主張合夥或公同共有（再審原告亦自承於台南高分院七十
        八年度重上更(四)字第十八號判決亦未表明合夥或非合夥，且判決亦未記載合
        夥或非合夥），而係分別請求再審原告返還不當得利，是再審原告於第四六
        二號確定判決審理程序並未主張蔡金貴與廖林碧蓉共同經營何種事業，且渠
        二人經由拍賣程序買賣坐落嘉義縣大林鎮○○段八七○等號土地及其上嘉義
        縣大林鎮○○路三九七號房屋，登記應有部分各二分之一，核與民法第六百
        六十八條合夥財產應為全體合夥人公同共有之規定不符，且渠等與再審原告
        間請求返還房屋及妨害占有損害賠償事件而生各項爭執，雖一同起訴、聲請
        假扣押、假執行，惟係本於共有人身分而行使權利，尚不得因此而認兩人為
        合夥關係，第四六二號確定判決認定蔡金貴、廖林碧蓉並非合夥人之事實，
        為法院之職權行使，其認定並未違反證據法則、論理法則、經驗法則，已經
        第四一號確定判決論述詳實，並無適用法規錯誤可言。
      至大法官會議釋字第一七七號解釋：「確定判決消極的不適用法規，顯然影
        響裁判者，自屬民事訴訟法第四百九十六條第一項第一款所定適用法規顯有
        錯誤之範圍，應許當事人對之提起再審之訴，以貫徹憲法保障人民權益之本
        旨。最高法院六十年台再字第一七○號判決，與上述見解未洽部分，應不予
        援用。惟確定判決消極的不適用法規，對於裁判顯無影響者，不得據為再審
        理由，就此而言，該判決與憲法並無抵銷」。旨在說明消極的不適用法規，
        必須顯然影響裁判者，方屬適用法規顯有錯誤始得為再審事由。再審原告指
        摘原確定判決及原確定裁定，未適用抵銷規定，至未為再審原告勝訴判決，
        係違反當事人恆定原則，及違反抵銷既判力之規定（民事訴訟法第四百條第
        二項、第二百四十九條第一項第六、七款）及消極不適用法則云云，惟按適
        用法規必有其相關事實為前提，原確定判決既已認定再審被告與廖林碧蓉並
        無合夥之事實，此為其依職權合法確定之事實，既無此前提事實，則自無以
        合夥所生債權據以主張抵銷之餘地，再審原告所指顯然誤解。
      再者，民事訴訟法第四百九十六條第一項第十三款所謂當事人發現未經斟酌
        之證物或得使用該證物者，係指在前訴訟程序事實審之言詞辯論終結前已存
        在之證物，當事人不知有該證物致未經斟酌，現始知之；或雖知有此而不能
        使用，現始得使用者而言（參照最高法院三十二年上字第一二四七號判例意
        旨）。查再審原告在前述再審事件主張之「新證物」，係楊建華大法官所著
        「民事訴訟法問題研析」之節本，此非證物可比。學者論述，為學者對法律
        所表示之見解，尚非證明事實或法律之證物，再審原告以楊建華大法官之論
        著為新證物，尚有未洽。又第四六二號確定判決宣示時，一八七號確定判決
        尚未成立，亦非已存在而未經斟酌之新證物，復非第四六二號判決基礎之裁
        判，難謂有民事訴訟法第四百九十六條第一項第十三款、第十一款再審事由
        。
      再審原告於第四六二號確定判決中所主張扺銷之債權為伊對蔡金貴、廖林碧
        蓉合夥之債權，該判決因認定渠兩人並非合夥，而否准再審原告扺銷之抗辯
        ，此項法律上見解，並未違反民法第三百三十四條及第三百三十五條規定，
        蔡金貴提起返還不當得利之程式或要件並無欠缺，且在第四六二號確定判決
        之前，再審原告所為扺銷抗辯之債權亦未因實體判決而無既判力，該判決亦
        未違反民事訴訟法第二百四十九條第一項第六款、第七款及第四百條第二項
        之規定。
      綜上，再審原告以上揭理由對四一號確定判決提起再審之訴，第六號確定裁
        定予以駁回，其結論並無不合。再審原告其後執同一理由一再聲請再審，第
        六十七號確定裁定駁回其再審之聲請，亦無不合。茲以同一理由再就第六十
        七號確定裁定聲請再審，難謂有理由，應予駁回。
五、據上論結，本件再審之訴為不合法，再審之聲請為無理由，爰裁定如主文。
中      華      民      國    九十      年      七      月     十七     日
                                民事第十六庭
                                    審判長法  官  王  聖  惠
                                          法  官  周  美  月
                                          法  官  闕  銘  富
右正本係照原本作成。
不得抗告。
中      華      民      國    九十      年      七      月      二十    日
                                          書記官  陳  樂  觀


司法院資訊處製作；財團法人民間司法改革基金會備份。
